【裁判字號】    97,台上,1759
【裁判日期】    970424
【裁判案由】    偽造文書
【裁判全文】
最高法院刑事判決            九十七年度台上字第一七五九號
上  訴  人  甲○○
上列上訴人因偽造文書案件，不服台灣高等法院中華民國九十六
年七月三十一日第二審更審判決（九十五年度上更(一)字第一二二
號，起訴案號：台灣板橋地方法院檢察署八十八年度偵字第一四
一二五號），提起上訴，本院判決如下：
    主  文
原判決關於甲○○部分撤銷，發回台灣高等法院。
    理  由
本件原判決關於上訴人甲○○部分，撤銷第一審之科刑判決，改
判仍論處上訴人共同連續行使偽造私文書，足以生損害於公眾及
他人罪刑 （處有期徒刑三年六月）；固非無見。
惟查：（一）有罪之判決書應記載犯罪事實，刑事訴訟法第三百
零八條後段定有明文。此所謂之犯罪事實，凡於適用法令有關之
事項，均須詳為記載，始足為適用法律之基礎。原判決於事實欄
三記載：「甲○○與范興豐、陳國宏共同基於意圖為自己不法之
所有及偽造並行使偽造私文書之概括犯意，……由甲○○買受如
附表壹（指原判決附表，下同）之事故車或報廢車（下稱Ａ車）
，並竊取附表壹編號三、八、九、十（似漏載編號七）所示之車
輛及附表壹所示其他車輛（下稱Ｂ車）；Ａ車、Ｂ車基本資料詳
如附表壹之記載。由范興豐負責拖吊及烤漆，陳國宏負責烤漆補
土，將附表壹所示之Ｂ車上之車身號碼及引擎號碼，偽造為附表
壹所示Ａ車之車身號碼及引擎號碼，或僅偽造車身號碼而逕將Ｂ
車引擎換至Ａ車上（甲○○竊盜情形如附表壹編號三、七、八、
九、十所示。車身、引擎號碼偽造情形，詳附表壹編號一至六、
編號八、九之記載）。偽造完成後，其三人並與王志宏、曾永賢
、陳宣銘共同意圖為自己不法之所有，並基於行使偽造私文書之
概括犯意，由王志宏、曾永賢提供身分證件，以王志宏、曾永賢
名義，向監理機關辦理汽車過戶及新領車牌，而行使上開偽造之
文書，致使承辦之公務員將此不實之事項登載於職務上所掌之汽
車新領牌照登記申請書等公文書，足以生損害於監理機關對車輛
檢驗管理之正確性、原汽車製造廠商及如附表所示汽車所有人。
甲○○於重新領得車牌後，再將偽造完成之ＡＢ車，經由陳宣銘
及不知情之李傳隆等人，出賣予不知情之邱創塘、葉景文及徐菊
英等人，致邱創塘等人陷於錯誤而如數付款，以圖得厚利」等情
。惟原判決事實欄及附表壹，就編號二、四、六、八部分，上訴
人究係於何時偽造引擎及車身號碼？何時向何監理機關辦理汽車
過戶及新領車牌手續而行使偽造準私文書，並使該監理機關之承
辦公務員將該不實之事項登載於職務上所掌之公文書？均未詳予
認定並記載，致此部分之事實尚欠明確，不足為適用法律之基礎
，自屬違誤。（二）有罪判決書應分別記載犯罪事實及理由，而
事實一欄為判斷其適用法令當否之準據，法院應將依職權認定與
論罪科刑有關之事實翔實記載，然後於理由內逐一說明其憑以認
定之證據，使事實認定與理由說明互相適合，方為合法；倘事實
認定與理由說明不相一致，或事實欄或理由欄內之記載前後齟齬
，按諸刑事訴訟法第三百七十九條第十四款後段規定，均屬判決
理由矛盾，當然為違背法令。依原判決事實欄（包括附表壹之內
容）之記載，係認定上訴人買受事故或報廢之Ａ車，而與共犯等
以來源不明或不合法之Ｂ車，偽造合法Ａ車之引擎號碼及車身號
碼於Ｂ車上，或將Ｂ車引擎移置於Ａ車車身，而僅偽造車身號碼
，完成為附表壹所列之ＡＢ車，進而冒用Ａ車之車籍資料使用。
惟依附表壹編號一之記載，Ａ車及偽造後之Ｂ車，均登記在范興
豐名下；依附表壹編號五之記載，Ａ車及偽造後之Ｂ車，車主均
為曾永賢；如果屬實，原本分別登記在范興豐、曾永賢名下，則
各該Ａ車究竟有無再辦理過戶登記？原判決就此事實之認定，似
前後矛盾。又依附表壹編號二部分之記載，Ａ車（車號 K8-2742
）係失竊車，如果無訛，似係不合法之車輛，上訴人為何以失竊
之不合法車籍資料打造在來源不明且不詳之Ｂ車上使用？上訴人
之用意何在？有無違背經驗法則？上訴人究竟有無偽造 K8-2742
號贓車引擎號碼及車籍資料？又依附表壹編號三之記載，上訴人
所偽造完成之引擎號碼係4G92D006501 號，核與該編號三所記載
Ａ車（4D56J05 860）及Ｂ車（4D56J014845）之引擎號碼均不同
，究竟該Ｂ車引擎號碼何以偽造為與A車不同之4G92D006501號？
B車何以得冒用A車之車籍資料使用？此與原判決事實所認定上訴
人製造ＡＢ車，係以Ａ車車籍資料使用於Ｂ車之情形是否相符？
再附表壹編號六部分，認定上訴人偽造引擎號碼，惟該部分Ｂ車
之基本資料欄記載為：「不詳」，Ａ車部分則未詳載其引擎號碼
，其偽造之情形如何？亦有不明。另附表壹編號八部分記載：「
甲○○向黃聖榮購買Ａ車（車號T5-2115 ），但過戶於丁海峰名
下，將Ａ車車身號碼改造為Ｂ車（車號J7-6282 ）之車身號碼後
，以Ａ車之車籍資料重新請領車牌，登記於曾永賢名下」等情（
見原判決正本第十六頁）。亦與其事實欄記載係以Ｂ車之車身，
打造成Ａ車之車籍資料之情形，前後矛盾。且該部分Ａ車及Ｂ車
之引擎號碼均記載同為AB02864 號，則究竟該引擎號碼係Ａ車或
Ｂ車之引擎號碼？何以改造前，Ａ、Ｂ車之引擎號碼相同？該部
分偽造引擎號碼之情節如何？亦有不明。又附表壹編號九部分，
Ａ車之基本資料記載為：「有人詹蘭英」、「身號碼」、「擎號
碼」，究何所指？又「竊盜、改造情形」欄則記載：「將Ｂ車之
引擎號碼焊接在Ａ車之引擎上」，如果無訛，B 車既係竊得之贓
車，何以將B車之引擎號碼焊接在合法取得之Ａ 車引擎上？是否
違背經驗法則？原判決未切確審究，致此部分之事實尚欠明確。
另原判決事實認定上訴人有將Ｂ車之引擎換裝在Ａ車上，而僅偽
造車身號碼之情形（見原判決正本第二頁事實欄三），惟附表壹
內似無上訴人以上開手段完成ＡＢ車之記載，其事實之認定，前
後矛盾。以上，原判決未予究明釐清，遽行判決，有理由矛盾及
調查職責未盡之違法。（三）犯罪事實應依證據認定，有罪之判
決書，應於理由內記載認定犯罪事實所憑之證據及其認定之理由
，否則即有理由不備之違法。原判決事實欄及附表壹編號十部分
，認定上訴人於民國八十八年（日期記載不詳）在台北市○○○
路二八三巷口竊取Ｂ車（見原判決正本第十六頁至第十七頁）。
惟上訴人究竟竊取何人所有之車輛？該車車籍資料如何？俱未明
白認定，復未於理由內敘明該部分，除上訴人之自白外，尚有何
補強證據足以佐證其自白與事實相符，均有理由不備之違法。（
四）原判決事實先認定上訴人與范興豐等就如附表壹編號三、七
、八、九、十所示之竊盜犯行及行使偽造準私文書犯行，係基於
概括犯意為之而為連續犯，理由欄復說明如附表壹編號三、七、
八、九所示之Ｂ車係依序分別於八十八年三月十八日、同年八月
十五日、同年三月十日、八十七年十二月二十九日遭竊等語（見
原判決第四頁至第五頁）；亦即就上訴人竊取該等車輛之犯罪時
間，雖前後相距達八個月，仍認係連續犯。然原判決理由欄卻以
檢察官移請併案審理之上訴人所涉如原判決附表參所示之竊盜或
行使偽造私文書罪嫌部分，與其本件犯行時間相距七月以上，遽
謂該併案部分與本件無連續犯之裁判上一罪關係，非本件起訴效
力所及而不予併案審判云云（見原判決正本第十三頁理由七）；
就相同之情節而為不同之判斷，難謂無理由矛盾之違誤。上訴人
所涉如原判決附表參所示之竊盜或行使偽造私文書罪嫌部分，究
竟與本件犯行有無連續犯關係而為起訴效力所及？此於上訴人之
利益非無重大關係，自應詳予究明，原審未根究明白，並於理由
內為必要之說明，遽行判決，即嫌速斷。此經本院前次發回已予
指明，原審未予置理，判決仍有違誤。以上或係上訴意旨所指摘
，或為本院得依職權調查之事項，應認原判決關於上訴人部分仍
有撤銷發回更審之原因。至於原判決其他有裁判上一罪關係部分
及原判決不另為無罪諭知部分，因公訴人起訴指與本件有罪部分
有裁判上一罪關係，基於審判不可分之原則，併予發回。
據上論結，應依刑事訴訟法第三百九十七條、第四百零一條，判
決如主文。
中    華    民    國  九十七  年    四    月  二十四  日
                      最高法院刑事第九庭
                          審判長法官  林  永  茂
                                法官  吳  昆  仁
                                法官  蘇  振  堂
                                法官  蕭  仰  歸
                                法官  何  菁  莪
      本件正本證明與原本無異
                                      書  記  官
中    華    民    國  九十七  年    四    月  二十九  日
                                                w


司法院資訊處製作；財團法人民間司法改革基金會備份。
